臺灣臺中地方法院民事判決　九十二年度勞簡上字第四一號
　　上　訴　人　世界旅行股份有限公司台中分公司
?
　　法定代理人　乙○○
　　訴訟代理人　黃肇萍　律師
　　被上訴人　　甲○○　　　　.
　　　　　　　　　　　　　　　.
　　訴訟代理人　吳紹貴律師
右當事人間請求給付資遣費事件，上訴人對於民國九十二年十月一日本院臺中簡易庭
九十二年度中勞簡字第四六號第一審判決提起上訴，本院於民國九十三年四月十六日
言詞辯論終結，判決如左：
    主      文
上訴駁回。
第二審訴訟費用由上訴人負擔。
    事      實
甲、上訴人方面：
  一、聲明：(一)原判決廢棄。(二)右廢棄部分，被上訴人第一審之訴及假執行之聲請均
      駁回。
  二、陳述：除引用原審之陳述及舉證外，補稱：
    (一)上訴人公司以經營旅遊為業，九十二年四月間因國內及東南亞爆發ＳＡＲＳ疫
      情，旅行出團幾近停止，國內旅遊業紛紛倒閉，當時上訴人公司亦損失慘重，
      上訴人公司經理乙○○乃於九十二年四月三十日與數位員工個別談話，希望員
      工以「留職停薪」之方式，與公司共渡難關，被上訴人當時未立即表示意見，
      乙○○經理乃請其考慮，並未對被上訴人口頭表示終止僱傭關係，且上訴人公
      司重要人事變動均由台北總公司決定，總公司未授與台中分公司經理對員工為
      終止勞動契約表示之權限，是上訴人公司經理乙○○實無可能向被上訴人表示
      終止勞動契約，而被上訴人於九十二年五月一日至七日仍至公司上班，至同月
      八日始開始曠職，可見被上訴人主張乙○○經理於九十二年四月三十日要求其
      自翌日起無須到公司上班云云，顯與事實不符。
    (二)另上訴人公司於九十二年五月八日接獲被上訴人存證信函，指稱上訴人要求其
      自五月一日起不必再到公司上班等不實陳述，上訴人甚感訝異，隨即回函請被
      上訴人返回原職上班，可知上訴人並未向被上訴人為終止勞動契約之表示，惟
      被上訴人仍繼續曠職，上訴人乃依勞動基準法第十二條第一項第六款「無正當
      理由繼續曠職三日」之規定，對被上訴人發函終止僱傭關係，並請被上訴人前
      來領取五月份薪資，依勞動基準法第十八條第一項規定，上訴人無須給付資遣
      費，被上訴人請求給付資遣費，實無理由。
    (三)上訴人公司經理乙○○因視個別員工之情形，而與員工個別談話，其他員工對
      談話內容均不清楚，證人徐志偉於原審之證詞係聽聞自被上訴人，並非親身聽
      聞乙○○與被上訴人之談話內容，實不得做為證據。而上訴人因誤填資料至被
      上訴人於九十二年五月七日退出勞工保險，上訴人發現錯誤後即以「退錯」為
      由，再為被上訴人辦理勞工保險之加保，此係在本件訴訟發生之前，並非臨訟
      補作，顯示上訴人確未將被上訴人解雇。
    (四)民事訴訟法第四百四十七條本文固規定第二審不得提出新攻擊或防禦方法，但
      有例外，如對於第一審已提出之攻擊或防禦方法為補充者，或如不許其提出顯
      失公平者，則可提出新攻擊或防禦方法。原審上訴人以被上訴人為自動離職而
      非遭解僱之抗辯，乃是因上訴人要求被上訴人留職停薪之協商中，被上訴人連
      續曠工而終止勞雇關係，「留職停薪」為原審抗辯之先前事實，此一事實及抗
      辯於第二審中加以補充說明，並無違背法條之精神。又本件重要之爭點即為「
      解雇」或「留職停薪」，如無法提出，釐清真相，縱有裁判，亦難昭折服，有
      失公平。
  三、證據：除原審所提證據外；補提離職申請書二紙、打卡紀錄、存證信函、勞工
      保險被保險人投保資料表、退保申請書、投保（轉入）申報表、勞工保險局函
      文各一份（以上均為影本）為證，並聲請訊問證人丙○○。
乙、被上訴人方面：
  一、聲明：請求駁回上訴。
  二、陳述：除與原審判決書所載者相同茲予引用外，補稱：
    (一)上訴人公司經理乙○○於九十二年四月三十日係向員工告知解雇一事，並未提
      及「留職停薪」，證人徐志偉與陳宥榕於原審時均證稱，乙○○經理找員工個
      別談話，說要精簡人事，要裁員，還要求填寫離職證明書等語，是上訴人公司
      經理乙○○係向員工告知解雇一事，而非留職停薪。又上訴人於原審審理中從
      未提及「留職停薪」，遲至上訴程序中始改稱上訴人經理乙○○所告知員工者
      乃「留職停薪」，足見上訴人抗辯向被上訴人所提者為「留職停薪」一事並非
      屬實。又上訴人於原審言辯論終結前未曾提出「留職停薪」之主張，為攻擊防
      禦方法，僅以經理乙○○是否有向員工為終止勞動契約之權限為抗辯，上訴人
      於二審方提出此項新的防禦方法，已違反民事訴訟法第一百九十六條第一項及
      第四百四十七條第一項之規定，法院不應再予審酌。
    (二)又上訴人公司經理乙○○為該分公司最高位階之主管，關於分公司人事任免事
      宜向由乙○○主導，而九十二年四月三十日與被上訴人一同被終止勞動契約者
      ，尚有張慧雯、丙○○、陳宥榕及徐志偉等人，若無總公司之授意，乙○○經
      理應無大幅裁減人事之必要，且臺北總公司與乙○○，除以電話聯繫併同作業
      外，更傳真「自動離職同意書」文稿至台中分公司，要求被上訴人簽署，以換
      取離職證明書。另證人丙○○證述，其應徵時由乙○○面試，面試後乙○○即
      請其隔天開始上班，留職停薪後也是乙○○打電話叫其再到公司上班，依此，
      乙○○確有決定該分公司員工任免事宜之權限，上訴人所稱乙○○未獲總公司
      授權，顯係推託之詞。
    (三)另上訴人以離職為由為被上訴人辦理勞工保險之退保，且退保日期為九十二年
      五月五日，此與上訴人所謂被上訴人仍在考慮是否接受「留職停薪」一事，而
      與公司協調中，及上訴人於五月八日開始曠職等陳述，顯有矛盾。而「留職停
      薪」勞動基準法雖無定義，但應可解釋為在勞動契約仍存續之前提下，於留職
      停薪之期間，勞工無庸提供勞務，雇主亦無庸支付工資，故該留職停薪之員工
      對公司仍有僱傭關係存在，不應另謀他職，惟為上訴人所主張者，乙○○係向
      被上訴人表示在留職停薪期間，不妨另找暫時工作，而證人丙○○亦稱，其於
      留職停薪期間另外找尋二份工作，再次證明乙○○所告知者非留職停薪。
  三、證據：除原審所提證據外；補提勞工保險被保險人投保資料表、勞工保險退保
      申請書各一份（以上均為影本）為證。
    理      由
一、本件被上訴人起訴主張：被上訴人自八十年九月九日起受僱上訴人，然被上訴人
    於九十二年四月三十日至上訴人公司上班時，上訴人經理乙○○口頭向被上訴人
    表示，因ＳＡＲＳ的衝擊公司需精簡人員，告知被上訴人自翌日起無須至公司上
    班，被上訴人已依上訴人公司規定完成離職交接事宜，依據勞動基準法第十六條
    、第十七條規定，上訴人應給付被上訴人預告工資二萬五千九百二十五元「計算
    式：25925元（被上訴人月平均工資）×30/30日＝25925元」，資遣費三十萬零
    二千五百四十五元「計算式：25925元（被上訴人月平均工資）×11.67月＝
    302545元」及特別休假未休工資九千五百零四元「計算式：864元（被上訴人日
    平均工資）×11日＝9504元」，合計三十三萬七千九百七十四元；又被上訴人為
    向勞工保險局申請失業給付，向上訴人請求發給非自願離職之服務證明書，被告
    均置之不理，爰依法提起本件訴訟等語。上訴人於原審則以：上訴人公司未授權
    經理乙○○得對公司之員工表示終止勞動契約，乙○○自無自作主張向被上訴人
    終止勞動契約之可能，況乙○○亦未於九十二年四月三十日向被上訴人表示要終
    止勞動契約，並要求被上訴人自翌日起無須至公司上班等話語，且被上訴人於九
    十二年五月一日至同年月七日仍繼續至被告公司上班，並自九十二年五月八日起
    曠職，被上訴人係自動離職，並非上訴人開除等語置辯；後於上訴程序復以：上
    訴人公司經理乙○○乃於九十二年四月三十日與數位員工個別談話，希望員工以
    「留職停薪」之方式，與公司共渡難關，被上訴人當時未立即表示意見，乙○○
    經理乃請其考慮，並未對被上訴人口頭表示終止勞動契約等語資為抗辯。
二、按民事訴訟法第四百四十七條第一項規定：「當事人不得提出新攻擊或防禦方法
    。但有下列情形之一者，不在此限：一　因第一審法院違背法令致未能提出者。
　　二　事實發生於第一審法院言詞辯論終結後者。三　對於在第一審已提出之攻擊
　　或防禦方法為補充者。四　事實於法院已顯著或為其職務上所已知或應依職權調
　　查證據者。五　其他非可歸責於當事人之事由，致未能於第一審提出者。六　如
　　不許其提出顯失公平者。」查本件於原審中，上訴人以被上訴人為自動離職而非
    遭解僱之抗辯，乃是因上訴人要求被上訴人留職停薪之協商中，被上訴人連續曠
    職之故而終止勞雇關係，故「留職停薪」為原審上訴人抗辯之前提事實，此一事
    實及抗辯於第二審中加以補充說明，並無違背法條之規定。故被上訴人主張上訴
    人於本院提出「留職停薪」之主張，為新的防禦方法，法院不應再予審酌云云，
    尚無足取，合先敘明之。
三、被上訴人主張自八十年九月九日起受僱於上訴人公司，至九十二年四月三十日止
    ，年資十一年七個月又二十一天，離職前六個月月薪平均二萬五千九百二十五元
    ，尚有未休特休假十一日，而於九十二年四月三十日被上訴至上訴人公司上班時
    ，因ＳＡＲＳ的衝擊，上訴人經理乙○○有與被上訴人等員工個別談話等事實，
    業據被上訴人提出九十一年十至十二月、九十二年一至三月薪資表為證，復為上
    訴人所不爭執，此部分事實，堪信為真實。茲有爭執者，係上訴人公司經理乙○○於九十二年四月三十日與被上訴人間之談話，係屬「留職停薪」或已生終止僱
    傭關係之法律效果？乙○○是否有權代上訴人為終止勞動契約之意思表示？爰說
    明如下：
  (一)按所謂「留職停薪」，勞動基準法雖對未有明文，但在解釋上應可視為使原本為
    繼續性契約性質之勞動契約處於暫時停止之狀態，換言之，在勞動契約繼續存在
    之前提下，於留職停薪之期間，勞工毋庸提供勞務，雇主亦無須支付工資，是以
    留職停薪制度之存在，只要基勞動契約雙方之意思自主，本質上並非對勞工單方
    不利，固應肯定該制度之存在。然因留職停薪與終止勞動契約（解僱）二者，於
    外觀上均係勞工毋庸提供勞務，且雇主亦無須支付工資。故為避免僱主假「留職
    停薪」之名而行「解僱」之實，則就留職停薪之內容，例如留職停薪期間、薪資
    、工作年資、勞健保等權利義務關係等是，自應有明確之約定，始足當之，如就
    相關內容均未有所約定，僅泛言「留職停薪」，自應認其實質上係要終止勞動契
    約，而適用終止僱傭關係之法律效果。
  (二)本件經查因ＳＡＲＳ的衝擊上訴人公司，上訴人經理乙○○於九十二年四月三十
    日以口頭與被上訴人及其他職員個別談話等事實，已為上訴人所不爭執。上訴人
    則主張：乙○○經理對被上訴人之談話，係希望被上訴人能以「留職停薪」之方
    式，與公司共渡難關云云。然查：
    1.證人徐志偉於九十二年九月十七日原審審理時結證稱：「九十二年四月三十日
      早上，在經理辦公室裡面，經理各別找了我、甲○○、張慧雯、丙○○、陳宥
      榕五人各別談話，他跟我說因為受到ＳＡＲＳ的衝擊，要精簡人事，叫我工作
      到五月七日後就不必來上班了，還發給我一張離職證明書要我填寫，我沒有填
      寫，後來五月七日我打電話到公司問為何我沒有領到薪水，會計說因為我沒有
      填離職證明書，所以我沒有領到薪水，後來我填寫後，才領到四月份的薪水，
      我們在五月一日在新光三越的巴黎餐廳聚餐討論離職的事情，這時才把被約談
      的事情講出來，才知道我們五人都被公司精簡」等語。證人陳宥榕於同日原審
      審理時結證稱：「四月三十日經理找我說公司因為ＳＡＲＳ的關係，可能要裁
      員，叫我做到月底，明天就不用來了，當天徐志偉、張慧雯、甲○○、丙○○
      都有被經理約談，我私下有跟徐志偉、丙○○討論，才知道我們五人都被公司
      精簡」等語相符。足認被上訴人所主張：於九十二年四月三十日至上訴人公司
      上班時，上訴人經理乙○○口頭向被上訴人表示，因ＳＡＲＳ的衝擊公司需精
      簡人員等語，確屬有據。
    2.證人丙○○於本院九十三年三月三日準備程序中到庭證稱：「我大概是兩年多
      前去世界旅行社上班，是看報紙去應徵的，當時應徵的就是乙○○經理負責應
      徵的，應徵後，他就叫我隔天上班。九十二年四月三十日，乙○○經理是個別
      叫我們進入辦公室的，當天，甲○○也有被叫進去。我個人被叫進去的時候，
      乙○○經理是告訴我說，因為ＳＡＲＳ的關係，所以要我留職停薪，等景氣、
      業務比較好的時候，再叫我回來，公司會與我聯絡，經理是說可以做到五月七
      日，但是我四月三十日做完，就沒有回公司了，一直到一個半月後（六月中）
      ，我們公司副理問我是否要回去，我說好，之後，乙○○就打電話給我，要我
      回去上班迄今‧‧‧我離職的時候，我並沒有簽任何的離職或是停職證明，但
      是我有聽到其他同事說他們有簽一些什麼文書的，但具體的是什麼文書，我不
      清楚。至於四月三十日那天，乙○○如何告訴甲○○，我就不清楚了。至於我
      們留職停薪後，勞、健保的問題，公司如何處理，我就不清楚了‧‧‧我在四
      月三十日休息後，我在五月份還有去應徵一份快遞的外務工作，做了一個禮拜
      就沒有做了，後來我又去洗衣店工作，一直到經理打電話來要我回去上班。四
      月三十日當天，經理約談完後，有同事問我說，經理說什麼，我當時告訴同事
      ，經理說我留職停薪，那位同事說那他就不要做了，並沒有明確說裁員什麼的
      。我當時有聽到一些同事自己喊說被裁員了，但實際上，是被解僱還是留職停
      薪，我也不清楚。我記得經理告訴我要留職停薪的時候，經理是說，政策上有
      家庭的人先留下來，單身的先留職停薪。當天，甲○○被約談後，我並沒有聽
      到她說什麼，所以她有沒有被留職停薪，還是有其他的處置，我並不清楚。當
      時乙○○跟我談說因ＳＡＲＳ而留職停薪的時候，並沒有說工作何時可以回復
      ，只是說等景氣好，再回來工作，所以對於何時可以再回來工作，我也不清楚
      。」等語。則於九十二年四月三十日上訴人公司經理乙○○約談被上訴人等人
      時，縱使有對部分人（或被上訴人）表示因應ＳＡＲＳ而留職停薪等語，然乙○○所謂留職停薪，其就留職停薪之內容，例如留職停薪期間、薪資、工作年
      資、勞健保等權利義務關係，均未提及，僅泛言「等景氣、業務比較好，再回
      來工作」，顯見其所稱之留職停薪，已足與終止僱傭關係（解僱）同視，亦即
      本件應認上訴人係以因應ＳＡＲＳ衝擊而精簡人員為由辭退原告，上訴人所辯
      係被上訴人自動離職及本件係留職停薪云云，顯與事實不符，殊難採信。
  (三)上訴人雖辯稱：總公司未授與台中分公司經理對員工為終止勞動契約表示之權限
    云云。然查依證人丙○○前開所述，可知丙○○之任用與事後之離職（其稱為」
    留職停薪」）、回任，均係由乙○○處理，顯見乙○○為上訴人台中分公司之經
    理，乃分公司之最高位階主管，且乙○○就該分公司人員之任免事宜，已可全權
    主導決定，本此上訴人臨訟始辯稱乙○○未經總公司授權解僱員工云云，即無足
    取。
  (四)綜上所述，本件應認乙○○係有權解僱員工，且於九十二年四月三十日確實以因
    應ＳＡＲＳ之衝擊（即業務緊縮）為由，而對被上訴人表示終止勞動契約之意思
    。
四、按勞動基準法第十一條第二款規定之反面解釋，雇主業務緊縮時，固得預告勞工
    終止勞動契約。惟依同法第十六條第一項第三款規定，雇主依同法第十一條規定
    終止勞動契約，勞工繼續工作三年以上者，雇主應於三十日前預告之。本件被上
    訴人自八十年九月九日起受僱上訴人公司，至九十二年四月三十日止，年資十一
    年七個月又二十一天，為上訴人所不爭執，是上訴人公司若以業務緊縮為由終止
    與原告間勞動契約，應於三十日前預告之。而本件上訴人公司經理乙○○於九十
    二年四月三十日確有以ＳＡＲＳ衝擊公司需精簡人員為由辭退被上訴人乙節，已
    如前述，上訴人終止勞動契約，並未符合勞動基準法第十六條第一項第三款規定
    預留預告期間。
五、又雇主未依勞動基準法第十六條第一項規定期間預告而終止契約者，應給付預告
    期間之工資，勞動基準法第十六條第三項定有明文；雇主依勞動基準法第十六條
    終止勞動契約後，在同一雇主之事業單位繼續工作，每滿一年發給相當於一個月
    平均工資之資遣費。依前款計算之剩餘月數，或工作未滿一年者，以比例計給之
    。未滿一個月者以一個月計，勞動基準法第十七條定有明文。至特別休假因年度
    終結或終止契約而未休者，其應休未休之日數，雇主應發給工資，勞動基準法施
    行細則第二十四條第三款亦有明文。本件上訴人未依勞動基準法第十六條第一項
    規定期間預告而終止契約，已如前述，被上訴人主張尚有特別休假十一日未休之
    事實，復為上訴人所不爭執，則被上訴人依勞動基準法第十六條第三項、第十七
    條項及勞動基準法施行細則第二十四條第三款規定，請求預告工資、資遣費及特
    別休假未休工資，依法有據。
六、被上訴人係自八十年九月九日起受僱於上訴人，至九十二年四月三十日終止契約
    止，年資十一年七個月又二十一天，薪資每月平均二萬五千九百二十五元，尚有
    十一日特別休假未休，有前開薪資表可按，並為上訴人所不爭執，則依勞動基準
    法第十六條第三項計算結果，被上訴人得請求之預告工資為二萬五千九百二十五
    元「計算式：25925元（被上訴人月平均工資）×30/30日＝25925元」；依勞動
    基準法第十七條計算結果，被上訴人得請求之資遣費為三十萬零二千五百四十五
    元「計算式：25925元（被上訴人月平均工資）×11.67（基數）＝302545元（元
    以下四捨五入），依勞動基準法施行細則第二十四條第三款計算結果，被上訴人
    得請求之特別休假未休工資為九千五百零四元「計算式：864元（被上訴人日平
    均工資）×11日＝9504元（元以下四捨五入）。且上訴人對上開被上訴人所請求
    預告期間工資、資遣費、特別休假未休工資之數額，亦表示不爭執（原審九十二
    年九月十七日言詞辯論筆錄）。從而，被上訴人請求上訴人給付預告期間工資二
    萬五千九百二十五元、資遣費三十萬零二千五佰四十五元、特別休假未休工資為
    九千五百零四元，合計三十三萬七千九百七十四元，及自起訴狀繕本送達翌日即
    九十二年七月十日起至清償日止，按週年利率百分之五計算之利息，為有理由，
    應予准許。
七、又勞動契約終止時，勞工如請求發給服務證明書，雇主或其代理人不得拒絕，勞
    動基準法第十九條定有明文。被上訴人並非自願離職，已如前述，從而被上訴人
    請求上訴人發給非自願離職之服務證明書，為有理由，亦應准許。
八、從而，原審所為上訴人敗訴之判決，經核尚無不合，上訴意旨指摘原判決不當，
    求予廢棄改判，為無理由，應予駁回。
九、本件論證已臻明確，兩造其餘攻擊、防禦方法於判決結果，已無影響，無一一論
    述之必要，併此敘明。
十、據上論結，本件上訴為無理由，依民事訴訟法第四百三十六條之一第三項、第四
    百四十九條第一項、第七十八條，判決如主文。
中　　　華　　　民　　　國　　九十三　　年　　　四　　　月　　  三十　　日
                                    臺灣臺中地方法院勞工法庭
~B審判長法官  張瑞蘭
~B法　　　官  陳卿和
~B法　　　官  李悌愷
右為正本係照原本作成
本件不得上訴。
中　　　華　　　民　　　國　　九十三　　年　　　四　　　月　　  三十　　日
~B法院書記官
